【裁判字號】    96,重訴,97
【裁判日期】    970124
【裁判案由】    商業會計法等
【裁判全文】
臺灣臺北地方法院刑事判決              96年度重訴字第97號
公  訴  人  臺灣臺北地方法院檢察署檢察官
被      告  甲○○
上列被告因商業會計法等案件，經檢察官提起公訴（96年度偵緝
字第861 號），因被告於準備程序中對犯罪事實為有罪之陳述，
經告以簡式審判之意旨，並聽取當事人之意見後，經本院合議庭
裁定由受命法官獨任進行簡式審判程序，判決如下：
    主  文
甲○○共同連續商業負責人，以明知為不實之事項，而填製會計
憑證，累犯，處有期徒刑捌月。
    事實及理由
一、本件係經被告甲○○於本院準備程序期日為有罪之陳述，經
    本院受命法官告以簡式審判程序意旨，並聽取公訴人及被告
    意見後，而經本院合議庭裁定由受命法官獨任以簡式審判程
    序加以審理，依據刑事訴訟法第273 條之2 、同法第159 條
    第2 項之規定，不適用傳聞法則有關限制證據能力之相關規
    定；且依同法第310 條之2 準用同法第454 條之規定，得製
    作略式判決書，合先敘明。
二、本件犯罪事實部分，補充「甲○○前曾於民國83年間因違反
    肅清煙毒條例，經臺灣高等法院於83年9 月29日判處有期徒
    刑3 年6 月確定，又於84年間因違反肅清煙毒條例，經臺灣
    板橋地方法院於84年6 月20日判處有期徒刑3 年2 月確定，
    該2 罪刑先後接續執行，至87年7 月10日假釋出監，須至90
    年6 月3 日始假釋期滿，詎於假釋期間內之89年間施用第二
    級毒品，經臺灣士林地方法院於89年1 月28日以89年度毒聲
    字第279 號裁定送勒戒處所觀察、勒戒，經認有繼續施用毒
    品傾向，經該院於89年2 月23日以89年度毒聲字第494 號裁
    定令入戒治處所戒治，因戒治期滿，其前之假釋亦遭撤銷，
    入監服殘刑有期徒刑2 年10月又24日，至92年10月31日縮刑
    期滿執行完畢」，證據部分增列被告於本院訊問中自白為證
    據外，其餘犯罪事實、證據及應適用法條均引用如附件檢察
    官起訴書之記載。
三、論罪科刑部分：查被告行為後，刑法業於94年2 月2 日修正
    公布，95年7 月1 日起施行。按行為後法律有變更者，適用
    行為時之法律，但行為後之法律有利於行為人者，適用最有
    利於行為人之法律，刑法第2 條第1 項定有明文。茲本條係
    規範行為後法律變更所生新舊法律比較適用之準據法，本身
    尚無新舊法比較之問題，於新法施行後，應一律適用新法第
    2 條第1項 之規定，為「從舊從輕」之比較，先予敘明。又
    以本次刑法修正之比較新舊法，應就罪刑有關之一切情形，
    綜其全部罪刑之結果而為比較（最高法院95年5 月23日95年
    度第8 次刑庭會議決議參照）。經查：
（一）被告行為後，刑法第55條刪除後段牽連犯之規定，仍保留
      前段想像競合犯之規定，就想像競合犯部分並無較有利或
      不利於被告之情形，故無刑法第2 條第1 項比較新舊法之
      適用，自均應逕適用裁判時之刑法第55條之規定。
（二）刑法第56條連續犯之規定業經刪除，則被告之數犯罪行為
      ，於新法施行後，應予分論併罰。此刪除雖非犯罪構成要
      件之變更，但顯已影響被告刑罰之法律效果，自屬法律有
      變更，新舊法比較之結果，仍應適用較有利於被告之行為
      時法律即舊法論以連續犯。
（三）刑法第33條第5 款有關於罰金刑之規定，在刑法施行法於
      95年6 月14日修正增訂第1 條之1 ，並自95年7 月1 日起
      施行。關於罰金刑，刑法分則編各罪所定罰金刑之貨幣單
      位原為銀元，修正前刑法第33條第5 款規定：「罰金：1
      元（銀元）以上」，而依罰金罰鍰提高標準條例規定，就
      72年6 月26日前修正之刑法部分條文，罰金數額提高2 至
      10倍，其後修正者則不提高倍數，並依現行法規所定貨幣
      單位折算新臺幣條例規定，以銀元1 元折算新臺幣3 元。
      修正後刑法第33條第5 款規定：「罰金：新臺幣1000元以
      上，以百元計算之」，刑法第33條第5 款所定罰金貨幣單
      位經修正為新臺幣後，刑法分則各罪所定罰金刑之貨幣單
      位亦應配合修正為新臺幣，為使刑法分則編各罪所定罰金
      之最高數額與刑法修正前趨於一致，乃增訂刑法施行法第
      1 條之1 ：「中華民國94年1 月7 日刑法修正施行後，刑
      法分則編所定罰金之貨幣單位為新臺幣。94年1 月7 日刑
      法修正時，刑法分則編未修正之條文定有罰金者，自94年
      1 月7 日刑法修正施行後，就其所定數額提高為30倍。但
      72年6 月26日至94年1 月7 日新增或修正之條文，就其所
      定數額提高為3 倍」之規定。從而，刑法分則編各罪、商
      業會計法、稅捐稽徵法所定罰金刑之最低數額，依修正後
      刑法第33條第5 款所定罰金刑最低數額，較之修正前提高
      ，自以修正前刑法第33條第5 款之規定有利於被告。
（四）另商業會計法第71條原規定：「商業負責人、主辦及經辦
      會計人員或依法受託代他人處理會計事務之人員有左列情
      事之一者，處5 年以下有期徒刑、拘役或科或併科新臺幣
      15萬元以下罰金：一、以明知為不實之事項，而填製會計
      憑證或記入帳冊者。二、故意使應保存之會計憑證、帳簿
      報表滅失毀損者。三、意圖不法之利益而偽造、變造會計
      憑證、帳簿報表內容或撕毀其頁數者。四、故意遺漏會計
      事項不為記錄，致使財務報表發生不實之結果者。五、其
      他利用不正當方法，致使會計事項或財務報表發生不實之
      結果者」，嗣於95年5 月24日修正公布為：「商業負責人
      、主辦及經辦會計人員或依法受託代他人處理會計事務之
      人員有下列情事之一者，處5 年以下有期徒刑、拘役或科
      或併科新臺幣60萬元以下罰金：一、以明知為不實之事項
      ，而填製會計憑證或記入帳冊。二、故意使應保存之會計
      憑證、會計帳簿報表滅失毀損。三、偽造或變造會計憑證
      、會計帳簿報表內容或毀損其頁數。四、故意遺漏會計事
      項不為記錄，致使財務報表發生不實之結果。五、其他利
      用不正當方法，致使會計事項或財務報表發生不實之結果
      」。故比較新舊法之結果，因提高罰金之法定刑，自以修
      正前之商業會計法第71條較有利於被告。
（五）按統一發票乃證明事項之經過而為造具記帳憑證所根據之
      原始憑證，商業負責人如明知為不實之事項，而開立不實
      之統一發票，係犯商業會計法第71條第1 款之以明知為不
      實之事項而填製會計憑證罪，該罪為刑法第215 條業務上
      登載不實文書罪之特別規定，依特別法優於普通法之原則
      ，自應優先適用，無論以刑法第215 條業務上登載不實文
      書罪之餘地（最高法院92年臺上字第6792號、94年臺非字
      第98號判決意旨參照）。查被告係安忠公司負責人，為商
      業會計法第4 條所稱之商業負責人，明知該公司並無銷貨
      之事實，仍以公司名義，不實填製屬於會計憑證之統一發
      票，並將該不實發票交付予如起訴書附表所示之買受人，
      以供該等公司申報營業稅使用，致生如起訴書附表所示逃
      漏稅捐之結果，核其所為，係犯稅捐稽徵法第43條第1 項
      之幫助納稅義務人逃漏稅捐罪、修正前商業會計法第71條
      第1 款之明知不實事項填製會計憑證罪。被告與上開真實
      姓名年籍不詳之張姓友人就上開犯行，有犯意聯絡及行為
      分擔，為共同正犯。被告數次填製不實會計憑證及幫助納
      稅義務人逃漏稅捐之犯行，時間緊接，犯罪方法相同，而
      觸犯構成要件相同之罪名，顯係基於概括犯意為之，為連
      續犯，應依修正前刑法第56條之規定各論以連續填製不實
      會計憑證及連續幫助納稅義務人逃漏稅捐罪。另被告所犯
      上開各罪間，有方法目的之牽連關係，應依修正前刑法第
      55 條 後段之規定從重論以修正前商業會計法第71條第1
      款之明知不實事項填製會計憑證罪。又被告有如事實欄所
      載犯罪科刑，並於92年10月31日縮短刑期執行完畢，有臺
      灣高等法院被告前案紀錄表一份在卷可稽，其於徒刑執行
      完畢後，5 年內再因故意犯本件之罪，為累犯，應依刑法
      第47 條 第1 項加重其刑。爰審酌本案被告雖虛開如起訴
      書附表所示金額之統一發票而影響國家稅收，然被告於本
      案審理中坦白承認犯行，並表示悔意，犯後態度良好、犯
      罪手段、犯罪動機及參與本案犯行之程度等情狀，量處如
      主文所示之刑。
四、爰依刑事訴訟法第273 條之1 第1 項、第299 條第1 項前段
    、第310 條之2 、第454 條，修正前商業會計法第71條第1
    款，稅捐稽徵法第43條第1 項，刑法第11條前段、第2 條第
    1 項前段、第28條、第31條第1 項、第47條第1 項，修正前
    刑法第56條、第55條後段，判決如主文。
五、如不服本判決，應於判決送達後10日內，向本院提出上訴狀
    。
本案經檢察官蔡宏展到庭執行職務
中    華    民    國    97    年    1    月      24   日
                  刑事第七庭  法  官  孫正華
上正本證明與原本無異。
如不服本判決，應於判決送達後10日內向本院提出上訴狀 (應抄
附繕本)。
                              書記官  葉潔如
中    華    民    國    97    年    1     月    24    日
附錄本案論罪科刑法條全文：
稅捐稽徵法第43條第1 項
教唆或幫助犯第41條或第42條之罪者，處3 年以下有期徒刑、拘
役或科新台幣6 萬元以下罰金。
修正前商業會計法第71條第1 款
商業負責人、主辦及經辦會計人員或依法受託代他人處理會計事
務之人員有下列情事之一者，處5 年以下有期徒刑、拘役或科或
併科新臺幣15萬元以下罰金：
一、以明知為不實之事項，而填製會計憑證或記入帳冊。


司法院資訊處製作；財團法人民間司法改革基金會備份。
